臺灣高等法院刑事判決　　　　　　　　　　　　　八十九年度上訴字第二一九八號
　　上　訴　人
　　即　被　告　乙○○
　　選任辯護人　嚴裕欽
　　　　　　　　蕭雄淋
　　　　　　　　幸秋妙
右上訴人，因違反著作權法案件，不服臺灣台北地方法院，八十八年度自字第三０六
號，中華民國八十九年五月二十五日第一審判決，提起上訴，本院判決如左：
    主      文
原判決撤銷。
乙○○無罪。
    理      由
一、自訴意旨略以：被告乙○○係台南市○○路○段六十五號私立「中興英、日語補
    習班」主任，明知「文王題庫編輯系統」係自訴人己○○○股份有限公司（下稱
    鑑榮公司）所開發完成之電腦教學資源軟體，為各級學校於實施電腦輔助教學時
    廣為採用，自訴人公司對此自行創作之電腦軟體，於著作完成時享有著作權，詎
    被告未經自訴人之同意或授權，竟擅自大量重製前揭電腦程式銷售至各地，甚且
    將上開自訴人享有著作權之電腦軟體置於其所設立之電腦網站，供人任意下載使
 用，嚴重侵害自訴人之著作權，因認被告涉有違反著作權法第九十一條第二項、
    第九十三條第三款、第八十七條第二款、第五款、第九十四條等罪嫌。
二、按犯罪事實應依證據認定之，無證據不得推定其犯罪事實，又不能證明被告犯罪
    者，應諭知無罪之判決，刑事訴訟法第一百五十四條及第三百零一條第一項分別
    定有明文。而犯罪之成立，除行為人客觀上所為須該當於各該犯罪之構成要件外
    ，另主觀上必須具有犯罪之故意，而所謂故意，係指行為人對於構成犯罪之事實
    ，明知並有意使其發生，或行為人對於構成犯罪之事實預見其發生，而其發生不
    違背行為人本意始屬成立（最高法院二十二年上字第四二二九號判例參照）。查
    自訴人認被告涉犯右揭商標法罪嫌，無非係以被告乙○○未經自訴人之同意或授
    權，即擅自將自訴人享有著作權之「文王題庫編輯系統」電腦軟體置於其所設立
    之電腦網站，供人任意下載使用，且被告於與自訴人間之契約期滿後復重製前揭
    自訴人之電腦程式銷售，此有受自訴人公司代表人丙○○之託而向被告購買該軟
    體二片扣案可資佐證等情為其論據。訊據上訴人即被告乙○○固供承係台南市○○路○段六十五號私立「中興英、日語補習班」主任，有於八十五年二月間委請
    連振漢將自訴人享有著作權之「文王題庫編輯系統」軟體顯示於電腦網站上，並
    有於八十五年七月間出售該「文王題庫編輯系統」軟體二片予連振漢之事實，惟
    矢口否認有何侵害自訴人公司著作權之犯行，辯稱；伊原是自訴人公司之代理商
    ，所以都有備份，而該設置於電腦網站上之「文王題庫編輯系統」，他人無從任
    意下載使用，且事先有先經自訴人同意，後來因受連振漢一再之要求，始賣給他
    二片備份之「文王題庫編輯系統」軟體，伊都已自行研發完成題庫系統，實無必
    要再販賣自訴人公司之電腦軟體，伊實無侵害自訴人公司著作權之犯意云云。經
    查：
  (一)百功資訊有限公司（負責人丙○○）於八十二年四月一日取得使用於電腦資訊軟
    體製作、電腦資料處理業務之「文王」服務標章專用權，專用期間自八十二年三
    月一日起至九十二年二月二十八日，而由長佑榮資訊有限公司（負責人丙○○）
    所登記取得著作權之「文王題庫編輯系統」電腦程式，於八十四年十月間，讓與
    百功資訊有限公司，再轉讓與自訴人己○○○有限公司（上揭二家公司負責人均
    同係丙○○），有經濟部中央標準局第00000000號服務標章註冊證影本
    乙份及內政部著作權登記簿謄本影本二份在卷可參，而查被告經營之中興文教機
    構（德仕行）於八十三年二月六日與長佑榮資訊有限公司簽訂「台灣地區總代理
    合約書」，代理銷售長佑榮資訊有限公司資訊產品（包括教師測驗題庫編輯系統
    、教師測驗題庫試題資料等），期限自八十二年三月一日起至八十五年三月一日
    止，有該代理合約書影本乙份在卷可稽，嗣長佑榮資訊有公司將所取得著作權之
    「文王題庫編輯系統」電腦程式讓與百功資訊有限公司，再轉讓與自訴人己○○○公司，惟被告仍依該合約內容銷售該「文王題庫編輯系統」電腦程式等資訊產
    品，此據被告及自訴人公司代表人丙○○及自訴代理人甲○○律師等供明在卷，
    是被告於該合約期間內原得販售「文王題庫編輯系統」電腦軟體甚明。而查被告
    於該合約期間內委請連振漢將該「文王題庫編輯系統」電腦程式建構於電腦網站
    ，除據被告供承在卷外，並經證人連振漢於調查局訊問時證述明確，另經本院委
    請國立交通大學資訊工程學系鑑定結果，亦認定被告放置於網站上供人免費下載
    之資料與扣案之兩片磁片（即證人連振漢受自訴人公司負責人丙○○之託向被告
    購得之電腦軟體，有該台南市私立中興補習班開立之收據乙紙在卷可憑）中之程
    式，均與文王題庫資料來自同一來源，有該資訊工程學系副教授戊○○出具之鑑
    定函在卷可參，固足認被告確有將自訴人公司享有著作權之「文王題庫編輯系統
    」電腦程式設置於電腦網站上之事實，惟此據被告辯稱依雙方所訂之代理合約書
    ，其授權使用包括網路版，伊應可使用自訴人公司之資料設定網站，且該網站尚
    未公開供人下載及公開發行等語，而依自訴人公司代表人丙○○及自訴代理人甲○○律師於本院九十年十二月二十八日勘驗扣案之磁碟片時自承沒有辦法證明被
    告設定之網站有經人下載之資料云云，另查被告設立之該電腦網站若任何使用電
    腦者均得任意下載使用，則自訴人儘可逕行自該電腦網站上下載資料，又何須委
    請原設計者連振漢向被告經營之補習班購買磁片二片，是被告所辯該電腦網站尚
    在實驗階段，仍未公開供人下載資料使用云云，尚非無據。且依前揭代理合約書
    第五條規定之「授權使用部分」，並包括網路版，雖此據自訴人公司代表人丙○○供稱合約是有規定應供應網路版資料，但網路版所需要的資料應由伊公司提供
    及授權，伊公司尚未提供資料及授權，被告就自行依伊公司資料設定網站云云，
    惟依該合約既明載自訴人公司授權被告使用網路版之教師測驗題庫編輯系統，自
    己毋庸再由自訴人公司授權，被告始得使用網路版之自訴人公司享有著作權之教
    師測驗題庫編輯系統，茲被告於上揭合約有效期間內，以自訴人公司之「文王題
    庫編輯系統」軟體資料設置電腦網站，雖自訴人以網路版之教師測驗題庫編輯系
    統應由其公司另行提供資料設定，惟此亦僅屬被告是否違反契約之約定而已，依
    上所述，被告以自訴人公司之「文王題庫編輯系統」軟體資料設立電腦網站，尚
    難認有故意侵害自訴人公司之著作權。
  (二)被告在前揭代理合約書，於八十五年三月一日合約期滿後，除販售相同於自訴人
    公司享有著作權之「文王題庫編輯系統」軟體之網路版磁片二片予連振漢外，自
    訴人並未查獲何被告尚販售予其他不特定人，此據自訴人公司代表人丙○○及自
    訴代理人甲○○律師供述在卷（見本院九十年十二月二十八日勘驗筆錄），而訊
    據證人連振漢於調查局訊問時證稱是丙○○委託伊向傅中（即被告乙○○）購買
    題庫系統教師測驗版資料云云（見調查局偵查卷宗八十五年九月二日連振漢調查
    筆錄），是自訴人公司為查驗被告是否於代理銷售契約期滿後仍販售該公司享有
    著作權之上揭著作物，而唆使證人連振漢代為購買，被告因連振漢即係代其設立
    「文王題庫編輯系統」軟體予電腦網站者，不疑有他（證人連振漢自不可能將丙○○委其代買之事實告知被告），因而將其於代理銷售自訴人公司電腦程式著作
    而合法重製之上揭「文王題庫編輯系統」軟體（參照著作權法第五十九條）兩片
    ，以新台幣四千五百元之價格出售予連振漢，有收據乙紙在卷可憑（見台灣台南
    地方法院檢察署八十六年度偵字第一一０八三號卷第三一頁），是依此被告乃係
    被動出售該磁片二片予連振漢，被告並無意圖銷售而公開展示該文王題庫編輯系
    統」電腦軟體之情事，自訴人公司亦因無從在外購買被告所販售之上電腦軟體，
    始誘使證人連振漢代為向被告購買，而查被告若有銷售自訴人公司享有著作權之
    上揭電腦軟體，以侵害自訴人公司著作權之犯意，何以未公開展示並大量販售，
    先後竟僅販售其原合法持有之上揭電腦軟體二片，依此被告是否有侵害自訴人公
    司前揭享有之著作財產權犯意，實非無疑。另查本件最初係由自訴人之代表人丙○○向調查局提出檢舉，而由台南市調查站向台灣台南地方法院檢察署聲請搜索
    票，於八十六年四月一日對被告經營之中興文教機構相關處所實施搜索，查扣「
    中興題庫作業系統」磁片十六片及「中興題庫作業系統操作手冊」一冊，被告於
    調查局訊問時即否認有侵害他人著作權之犯行，並以該「中興題庫作業系統」係
    其另委請丁○○代為設計，台南市調查站經向「文王題庫編輯系統」之原著作權
    人長佑榮資訊有限公司查證，惟該公司負責人丙○○不願提供「文王題庫編輯系
    統」原系統程式供參考比對，而即逕移請台灣台南地方法院檢察署偵辦，該署檢
    察官於八十七年一月十六日將該查扣之磁片十六片送請財團法人資訊工業策進會
    鑑定是否有仿冒己○○○公司之文王題庫作業系統，自訴人公司卻於八十七年十
    二月二十九日具狀稱：「扣案之電腦程式可能並非重製告訴人著作之電腦程式」
    等語，台灣台南地方法院檢察署檢察官為求慎重，乃會同自訴人當時之告訴代理
    人甲○○律師及資訊工業策進會人員，於八十八年一月二十二日前往省立台南女
    中勘驗被告出售予該女中之「中興題庫作業系統」，並扣得磁片七片，而一併送
    請資訊工業策進會鑑定（嗣因無人願意繳付鑑定費，致未完成鑑定，而國立交通
    大學資訊工程學系副教授戊○○亦未就此二十三片磁片為鑑定），有台灣台南地
    方法院檢察署八十六年度偵字第一一０八三號偵查卷宗所載可參，嗣自訴代理人
    甲○○律師於本院九十年十二月十日勘驗扣案之磁片時指稱上揭查扣之「中興題
    庫作業系統」磁片，經自訴人調查結果，並非仿冒自訴人之「文王題庫編輯系統
    」等語，則被告既己自行研發一套「中興題庫作業系統」，並銷售予各級學校等
    ，又有何必要重製自訴人公司之「文王題庫編輯系統」予以販售，且被告若有意
    圖銷售，而擅自重製自訴人公司之「文王題庫編輯系統」軟體，何以均未查獲何
    被告所重製之該電腦軟體。
三、綜上所述，被告所辯並無侵害自訴人公司著作財產權之犯意云云，應堪採信，自
    難遽以自訴人指訴之違反著作權法罪責相繩，原審未詳加調查，遽予論罪科刑，
    尚有未洽，被告執以上訴，為有理由，則原判決既有可議，自應由本院予以撤銷
    ，改判被告無罪。
據上論斷，應依刑事訴訟法第三百六十九條第一項前段、第三百六十四條、第三百零
一條第一項，判決如主文。
中      華      民      國    九十一    年      一      月    二十四    日
                            臺灣高等法院刑事第三庭
                                審判長法  官  張  連  財
                                      法  官  李  英  勇
                                      法  官  張  傳  栗
右正本證明與原本無異。
如不服本判決應於收受送達後十日內向本院提出上訴書狀，其未敘述上訴之理由者並
得於提起上訴後十日內向本院補提理由書（均須按他造當事人之人數附繕本）。
                                      書記官  王  秀  雲
中      華      民      國    九十一    年      一      月    二十八    日
